臺北高等行政法院判決
　　　　　　　　　　　　　　　　　　 91年度訴字第4431號
　　　　　　　　　　　　　　　.
原告即甲○
○之繼承人　乙○○
　　　　　　丙○○
　　　　　　己○○
　　　　　　戊○○
　　　　　　丁○○
共　　　同
訴訟代理人　黃子素律師
　　　　　　張佳瑜律師
被　　　告　福建省金門縣地政局
代　表　人　張忠民（局長）
訴訟代理人　庚○○
上列當事人間因有關土地事務事件，原告不服福建省金門縣政府
中華民國91年8月27日91年度府訴決字第018號訴願決定，提起行
政訴訟。本院判決如下：
　　主  文
原告之訴駁回。
訴訟費用由原告負擔。
　　事  實
一、事實概要：原告之被繼承人甲○○（於93年5月23日死亡）
    於84年12月26日，依行為時金門馬祖東沙南沙地區安全及輔
    導條例（以下簡稱安輔條例）第14條之1第2項規定，向被告
    申請坐落福建省金門縣金城鎮○○段682地號土地複丈及時
    效取得所有權登記。嗣被告委託翰緯工程有限公司辦理指界
    測量完竣後，暫編為同段682號土地，惟經被告審查結果，
    認甲○○所檢附之權利證明文件標的不明確，乃於88年6月
    28日以地測字第2602號函駁回其申請。甲○○不服，提出
    陳情，被告遂於88年8月25日以地測字第3717號函撤銷原
    處分並辦理重新收件，甲○○提出土地四鄰證明書，由訴外
    人盧爾屋、黃承德證明其自38年7月1日起至48年7月1日止，
    計10年間以所有之意思繼續占有他人未登記之不動產。經被
    告審理結果，以黃承德於68年12月24日戶籍外遷，與時效取
    得地上權登記審查要點（以下簡稱登記審查要點）第7點所
    規定證明人之資格不符，且甲○○未於法定期限內辦理補正
    ，乃依行為時土地登記規則第51條第1項第4款（現行法第57
    條第1項第4款）及地籍測量實施規則第213條第3款規定予以
    駁回所請。原告不服，提起訴願，遭決定駁回，遂向本院提
    起行政訴訟，經本院於90年12月26日以90年度訴字第2915號
    判決撤銷原處分及訴願決定。嗣被告依上開判決意旨重新審
    理結果，以原附四鄰證明人盧爾屋對其所保證之事項完全不
    知情，而另補正之四鄰證明人歐牽亦不知保證之事實，認甲
    ○○未完全補正應補正事項，依地籍測量實施規則第213條
    第3款及土地登記規則第57條第1項第4款規定，駁回其申請
    。甲○○仍表不服，提起訴願，亦遭決定駁回，遂向本院提
    起行政訴訟；嗣於行政訴訟程序進行中之93年5月23日死亡
    ，由繼承人即原告承受訴訟。
二、兩造聲明：
  (一)原告聲明：
    1.訴願決定、原處分均撤銷。
    2.上開撤銷部分，請命被告准予原告就系爭土地登記為所有
      權人。
    3.訴訟費用由被告負擔。
  (二)被告聲明：
    1.駁回原告之訴。
    2.訴訟費用由原告負擔。
三、兩造爭點：原告之被繼承人甲○○是否可就系爭土地主張時
              效取得而申請所有權登記？
　(一)原告主張之理由：
    1.本件原告之被繼承人甲○○依安輔條例第14條之1第2項及
      金門馬祖東沙南沙地區土地歸還或取得所有權登記審查辦
      法（以下簡稱登記審查辦法）等規定，於84年12月間備齊
      文件向被告申請因軍事原因喪失占有系爭土地時效取得所
      有權，未料被告竟以四鄰證明人黃承德因戶籍曾經遷出，
      資格不符，且甲○○未於期限內補正另一證明人為由，駁
      回其申請。甲○○不服，提起訴願，遭決定駁回，提起行
      政訴訟，經鈞院以90年度訴字第2915號撤銷原處分及訴願
      決定，並命被告另為適法處分。詎料被告竟又以四鄰證明
      人盧爾屋及補提之證明人歐牽之證詞無法證明甲○○確曾
      占有系爭土地為由，駁回甲○○之申請。
    2.經查甲○○自成年甚至婚後一直於系爭土地上耕作，有四
      鄰證明人歐牽可證，惟因面積廣大，故除由家族成員獨立
      耕作外，尚將部分土地出租予他人，並依當時金門地區之
      民俗習慣，收取系爭土地作物收成量之4成作為租金，此
      亦有黃承德為證，蓋當時除於自己土地（地號為金城鎮賢
      庵村山字第82號）耕作外，另向甲○○承租系爭土地耕作
      。茲被告主張夏墅三營區係於50年間方才興建等語，故甲
      ○○主張其於48年間喪失系爭土地之占有與營區之興建無
      直接關係等語，惟查系爭土地確於48年間經軍方劃為營區
      ，至營區內之建物係何時興建則與本件無關，蓋甲○○係
      因軍方將系爭土地劃為營區範圍而喪失占有，並非自軍方
      於營區內興建相關建築物而喪失占有。是甲○○確實自38
      年至48年期間占有並耕作系爭土地，迄軍方將系爭土地劃
      為營區範圍始喪失占有，被告所稱顯與事實不合。
    3.次查被告所提出之土地登記謄本，金門縣金城鎮○○段
      680、681地號土地（即原金登墅劃字第59之2、59之1地號
      土地）雖確於43年間金門地區進行土地總登記時即已登記
      為甲○○之父即黃慶所有，惟系爭土地之登記並非係由黃
      慶申請，而係由當時之承典人陳掽皮所申辦，此觀43年6
      月11日之土地所有權登記聲請書左下方黃慶住址欄記載為
      「家族死亡無可查」及44年3月間領取土地所有權狀者並
      非黃慶而係陳掽皮即明，至甲○○及黃承德則迄86年間始
      得知前開2筆土地登記之事，並請求辦理土地登記，有甲
      ○○開具之切結書為憑。故金門縣金城鎮○○段680、681
      地號土地於43年間之總登記既非由黃慶所為，則被告以黃
      慶曾申請前開2筆土地登記，卻未同時申請辦理系爭土地
      之登記，顯見682地號土地並非黃慶所有為由，否准甲○
      ○土地所有權登記之請求，即失所附麗。
    4.又被告以其對四鄰證明人盧爾屋、歐牽之訪談內容，認定
      甲○○提出之四鄰證明書所載內容難謂為真實為由，駁回
      甲○○所請，惟依行政程序法第3條第3項「下列事項，不
      適用本法之程序規定：1.有關外交行為、軍事行為或國家
      安全保障事項之行為。．．．5.有關私權爭執之行政裁決
      程序。」規定，所有權登記請求權既屬私權，自無適用行
      政程序法之餘地，應回歸適用其基本法即民事訴訟法。而
      依民事訴訟法第297條第1項規定，調查證據之結果，應曉
      諭當事人為辯論。退步言，縱本件無民事訴訟法之適用，
      惟參照行政程序法第102條「行政機關作成限制或剝奪人
      民自由或權利之行政處分前，除已依第39條規定，通知處
      分相對人陳述意見，或決定舉行聽證外，應給予該處分相
      對人陳述意見之機會。」，被告仍應就調查結果給予原告
      陳述意見或與證人對質之機會。是被告就系爭訪談筆錄未
      給予原告表示意見之機會，逕採為對原告不利之決定基礎
      ，於程序上有明顯重大之瑕疵。綜上所述，原處分顯有違
      誤，應予撤銷，被告應准予原告就系爭土地登記為所有權
      人。
  (二)被告答辯之理由：
    1.按「本條例適用地區之未登記土地，因軍事原因喪失占有
      者，原土地所有權人或合於民法規定時效完成取得請求登
      記所有權之人或其繼承人，得檢具權利證明文件或經土地
      四鄰證明，申請為土地所有權之登記。」，為安輔條例第
      14條之1第2項所明定。次按「以所有之意思，10年間和平
      繼續占有他人未登記之不動產，而其占有之始為善意並無
      過失者，得請求登記為所有人。」，復為民法第770條所
      規定。而所謂善意占有，係指確信其占有之物為自己所有
      ，就他人所有並不知情之謂。又占有是否善意，民法第
      944條規定有推定之規定，以避免舉證之困難，至是否無
      過失，法律則無推定之設，依慣例應由占有人負舉證之責
      。
    2.查本件經鈞院以90年度訴字第2915號判決囑示被告應詳實
      查明甲○○是否以一人之力獨力占有系爭土地，被告遂依
      安輔條例、登記審查辦法及行政程序法等相關規定，函請
      金門防衛司令部協助提供系爭土地相關管理資料，先確認
      系爭土地是否符合安輔條例第14之1第2項規定，即因軍事
      原因喪失占有者之條件審查。經查夏墅三營區地籍套繪圖
      （如原案附件6），系爭土地僅占營區範圍邊陲之一角，
      且依所夏墅三營區房屋帳卡資料所示，其營區係於50年間
      興建，從而甲○○主張時效取得之土地（自37年至47年占
      有，於48年喪失占有）與該營區等之軍事原因之發生（50
      年）致喪失占有者，似未有直接關係，顯與安輔條例第14
      條之1第2項規定不符。至甲○○是否獨立占有系爭土地一
      節，經查系爭土地為福建省金門縣於84年間辦理農地重測
      時之未登記土地，依規定所新編列之地段地號，為了解其
      重測前之使用狀態，查得其鄰地即延平段680、681地號現
      登記所有權人為甲○○之子洪邱木、戊○○，於渠等受贈
      與移轉前為甲○○與訴外人黃承德所有。而延平段680地
      號原為福建省金門縣墅劃59之2地號，同段681地號原為福
      建省金門縣墅劃59之1地號，登記原因為「名義更正」，
      蓋甲○○之父黃慶所有之山字85、86地號土地原為軍事保
      留區，於57年間福建省金門縣辦理夏墅農地重劃時遺漏分
      配，被告前身福建省金門縣地政事務所乃於82年間更正分
      配。
    3.次查福建省金門縣自43年始辦理土地總登記，即於41年間
      由台灣省地政局及中國農村復興委員會等人員就當時現地
      有耕作使用之現狀辦理地籍調查，並測繪成地籍圖，再公
      布地籍圖，接受民眾以2人之保證，依現況測繪而編製之
      地號申請辦理土地所有權登記，而福建省金門縣金城鎮山
      字85、86地號土地即係由陳掽皮兄弟2人於43年6月8日檢
      具村長盧爾信及鄰長李清敦2人保證為黃慶所有。至系爭
      土地位於同段680、681地號外圍並包含之，經查43年所測
      繪之地籍圖，現系爭土地範圍內尚包含43年限況有耕作事
      實存在之坵形，經繪製後編為山字48、49、83、84等地號
      土地，惟逾總登記期間仍無人提出所有權登記之申請。況
      甲○○之父黃慶早於36年間即已死亡，早期出典於陳氏兄
      弟，43年總辦理登記時始有承典人陳掽皮兄弟2人就使用
      狀況代為申請。又金門縣早年人民生活困苦，有可使用之
      土地必為高度利用，且43年間測繪之土地係依現況忠實紀
      錄，並陸續作為被告辦理相關土地政策之依據，是甲○○
      主張其自38年至48年間，於系爭土地獨立耕作並占有10年
      之事實一節，不足採據。
    4.又土地四鄰證明人既係於他人之行政程序中居於證人之地
      位，陳述報告自己之見聞於該管行政機關之第三人，則其
      就待證事項記載之內容自應合於真實，否則難認具有證據
      力。本件甲○○以黃承德及盧爾屋所出具之四鄰證明書，
      主張其自38年7月11日起至48年7月11日止，於系爭土地種
      植地瓜、雜糧等作物，10年間以所有之意思繼續占有他人
      未登記之不動產，迄48年8月5日被駐軍闢建為軍事營區使
      用，始喪失占有。惟據被告於91年2月20日訪談證明人盧
      爾屋所為之紀錄所載「（問：『您知道甲○○申請之土地
      座落位置嗎？該筆土地是否為甲○○所有呢？』）答：『
      不知道，我並不知道該筆土地位置，她只有請我證明水頭
      的土地，甲○○並未帶我去看過那筆土地，所以我不知道
      』，（問：『甲○○是否有在延平郡王祠附近耕作過？』
      ）答：『不知道。』」等語，可知盧爾屋對其所保證之事
      項完全不知情，被告於91年4月9日以91地測字第911429
      號補正通知書請其另覓保證人1名，甲○○雖於4月23日補
      正另一證明人歐牽之證明書及戶籍謄本等資料，然依歐牽
      於91年5月13日所為之訪談紀錄所載「（問：『請問你知
      道你是甲○○的證明人的事嗎？』答：『不知道。當初找
      我是說蓋房子的事。』（問：『請問你知道甲○○申請延
      平段682地號位置嗎？』答：『不知道』（問：『請問你
      知道甲○○有在這土地耕種嗎？』）答：『她有沒有耕種
      ，我不知道。』」等語，亦可知歐牽顯不知其所保證之事
      實。準此，本件證明人依行政程序法第43條「行政機關為
      處分或其他行政行為，應斟酌全部陳述與調查事實及證據
      之結果，依論理及經驗法則判斷事實之真偽，．．．」規
      定，難具證明效力，甲○○未就應補正事項完全補正，被
      告依地籍測量實施規則第213條第3款及土地登記規則第57
      條第1項第4款規定，駁回其申請，自無違誤。綜上所陳，
      原告所訴顯無理由，應予駁回。
　　理  由
一、本件起訴時原告為甲○○，嗣於本件訴訟程序進行中死亡，
    茲由丙○○、丁○○、戊○○、己○○及乙○○5人聲明承
    受訴訟；又本件起訴時被告之代表人為陳世宗，嗣於本件訴
    訟程序進行中變更為張忠民，茲由其聲明承受訴訟，均核無
    不合，均應予准許，合先敘明。
二、按「本條例適用地區之未登記土地，因軍事原因喪失占有者
    ，原土地所有權人或合於民法規定時效完成取得請求登記所
    有權之人或其繼承人，得檢具權利證明文件或經土地四鄰證
    明，申請為土地所有權之登記。」，廢止前安輔條例第14條
    之1第2項定有明文。又以所有之意思，十年間和平繼續占有
    他人未登記之不動產，而其占有之始為善意並無過失者，得
    請求登記為所有人，復為民法第770條所規定。
三、本件原告之被繼承人甲○○於84年12月26日，依當時即廢止
    前安輔條例第14條之1第2項規定，向被告申請系爭土地複丈
    及時效取得所有權登記，指界測量後遭被告駁回所請，經甲
    ○○陳情後，被告自行撤銷原處分並辦理重新收件，惟仍予
    以否准上開所有權登記申請，甲○○不服，循序提起行政爭
    訟及行政訴訟，經本院90年度訴字第2915號判決撤銷原處分
    及訴願決定，嗣被告依上開判決意旨重新審理結果，仍駁回
    其申請，甲○○猶不服，遂依序提出訴願及本件行政訴訟等
    情，為兩造所不爭。茲原告對被告認定其所提四鄰證明人盧
    爾屋及補提四鄰證明人歐牽均無法證明甲○○確曾占有系爭
    土地一節不服，並主張其對於系爭土地係於48年間經軍方劃
    為營區固不爭執，惟甲○○確自38年起至48年期間占有並耕
    作系爭土地，迄軍方將系爭土地劃為營區範圍始喪失占有等
    語。然查甲○○所提四鄰證明人盧爾屋、歐牽對甲○○究係
    占有何土地及申請時效取得所有權登記之土地究係坐落何處
    等情皆無所悉，有訪談紀錄影本2份附卷可稽，是渠等所出
    具之證明書內容是否屬實，即有可議。且本院於行政訴訟準
    備程序中經傳訊證人歐牽，歐牽對於甲○○所占有耕種之土
    地（歐牽係稱『甲○○她們家的墓』）究係坐落伊家（歐牽
    自稱係童養媳，但招贅）耕作園之何方向（係左、右？抑北
    或南方？）始終無法陳述，並稱已不記得等語，此觀本院94
    年3月2日準備程序筆錄即明，況歐牽所繼承（原權利人為歐
    淑女）之土地即現金門縣金城鎮○○段263、705地號（即夏
    墅農地重劃前山字第1742、1743、1778地號土地，56年重劃
    後分配為墅劃字第599、69地號）土地，距甲○○之父黃慶
    所有之福建省金門縣金城鎮山字85、86地號（即現金門縣金
    城鎮○○段680、681地號）土地有500餘公尺之遠，本非相
    鄰近，而系爭延平段682地號與延平段705地號土地相鄰近則
    係因56年重劃所致，亦有上開土地登記簿謄本及地籍圖等套
    繪對照在卷可佐，是歐牽所稱其與黃慶所有土地相鄰云云，
    即非屬實，所為四鄰證明書之內容即證明甲○○自38年起至
    48 年間即占有距其繼承人歐淑女土地500餘公尺之遙之山字
    85、86地號土地旁土地（即系爭682地號）等情，自難認為
    實在。故被告依訪查歐牽之紀錄予以認定歐牽所出具之證明
    不實，自非無憑。又查福建省金門縣於43年間始為地籍之安
    定而辦理土地總登記，並以前於41年間委託相關單位就當時
    現有耕作使用之土地現狀辦理測繪「標示坵形」為據製作地
    籍圖，提供民眾申辦所有權登記，迨至56、57年及84年間復
    分別辦理重劃，有43年地籍圖、57年重劃圖及84年重測地籍
    圖等在卷可資參照，第以福建省金門縣金城鎮山字85、86
    地號土地當時即由訴外人即典權人陳掽皮等人於43年6月8日
    檢具村長盧爾信及鄰長李清敦2人保證為甲○○之父黃慶（
    於36年間死亡）占有而申辦所有權登記，是緊臨系爭682地
    號土地之延平段680、681地號土地（即山字85、86地號土地
    ，56年重劃後為原金登墅劃字第59之2、59之1地號土地）既
    於43年金門地區進行土地總登記時即已登記為甲○○之父黃
    慶所有，並於43年地籍圖中標示坵形即表示有使用狀態，果
    甲○○所稱確係占有耕作682地號土地一節屬實，以其周圍
    係緊臨其父黃慶所有之680、681地號土地，豈有渾然不知土
    地總登記一事，遑論43年地籍圖中680、681地號土地旁邊係
    空白，既無土地編號，亦無坵形即使用狀態之標示，迄57
    年重劃時仍無682地號土地之標示，迨84年重劃後始併入系
    爭土地標號，此觀卷附各該年度地籍圖即明，是甲○○所稱
    與常情相悖，本無可取；況將金門縣57年重劃圖與43年地籍
    圖相較，顯示出系爭土地附近之地區有高達數百人皆已辦理
    所有權登記，如甲○○確有自38年至48年間在系爭土地占有
    耕作之事實，衡之常情，當對周遭之耕作者均提出所有權登
    記申請甚為明瞭，惟甲○○卻一無所悉，反遲至84年間始申
    請所有權登記，足見所言為虛。故被告以甲○○所提四鄰證
    明人盧爾屋及補提四鄰證明人歐牽均無法證明其確係自38年
    至48年間占有耕作系爭土地，而予以駁回其所有權登記之申
    請，即非無據。至原告請求再度傳訊證人黃承德（本院前曾
    傳訊證人黃承德於94年3月2日到庭，但黃承德經合法通知未
    到庭）一節，經查黃承德於68年12月24日將戶籍遷出至台中
    市，因與登記審查要點第7點所規定證明人之資格不符，早
    經被告審認在案，並為原告所不爭，本不能為何有利之證明
    ，且其與甲○○係姑姪關係，所言不無偏頗之虞，況其既經
    本院傳訊不到庭，而原告請求待證事項復經訊問證人歐牽完
    畢，自無再度傳訊之必要，併此敘明。從而本件被告所為處
    分，揆諸首揭法條規定，並無違誤，訴願決定予以維持，亦
    無不合，原告徒執前詞，訴請撤銷，為無理由，應予駁回。
    至原告訴之聲明第2項課以義務訴訟部分，因訴之駁回而失
    所附麗，亦應併予駁回。
據上論結，本件原告之訴為無理由，依行政訴訟法第98條第3項
前段、第104條、民事訴訟法第85條第1項前段，判決如主文。
中　　華　　民　　國　　94　　年　  10　　月　 20  　 日
                    第二庭審判長  法    官  鄭忠仁
                                  法    官  蕭惠芳
                                  法    官  林育如
上為正本係照原本作成。
如不服本判決，應於送達後20日內，向本院提出上訴狀並表明上
訴理由，如於本判決宣示後送達前提起上訴者，應於判決送達後
20日內補提上訴理由書（須按他造人數附繕本）。
中　　華　　民　　國　　94　　年　  10　　月　 20  　 日
      　　　　　　　　　　　　　　書 記 官　林惠堉
